【裁判字號】    97,訴,127
【裁判日期】    980612
【裁判案由】    土地所有權移轉登記等
【裁判全文】
臺灣花蓮地方法院民事判決               97年度訴字第127號
原      告  己○○
                    人事處
                    之11
被      告  丁○○
            戊○○
共      同
訴訟代理人  張秉正律師
複代理人    曾泰源律師
被      告  庚○○
上列當事人間請求土地所有權移轉登記等事件，本院於民國98年
5月22日言詞辯論終結，判決如下：
    主      文
原告之訴及假執行之聲請均駁回。
訴訟費用由原告負擔。
    事實及理由
一、按訴狀送達後，原告不得將原訴變更或追加他訴。但請求之
    基礎事實同一者，該訴訟標的對於數人必須合一確定時，追
    加其原非當事人之人為當事人者，不在此限。民事訴訟法第
    255條第1項第2、5款定有明文。本件原告起訴，原僅列丁○○、戊○○為被告，及訴之聲明中僅列兩造所繼承之不動產
    （如附表所示），惟本件係因兩造協議分割其母沈春蘭之遺
    產所生爭執，訴訟標的之法律關係對全體繼承人有合一確定
    之必要，原告乃於民國97年8月6日當庭追加繼承人即庚○○
    為被告，暨於97年8月29日具狀追加請求兩造之母原有之存
    款，有筆錄、民事準備(二)狀可參（本院卷(一)71、128頁），
    而原告為訴之追加前後所依據者，均為兩造繼承其等母親沈
    春蘭遺產之相關事實，基礎事實同一，依據前述說明，原告
    所為訴之追加，應予准許，合先敘明。
二、原告主張：
  (一)被告丁○○、戊○○（下稱丁○○、戊○○）為原告之弟，
    被告庚○○（下稱庚○○）為原告之姐。兩造之先母沈春蘭
    於95年2月2日因病入院，後不幸於95年4月1日不治往生。先
    母往生後，兩造依法就先母之遺產應為公同共有。然丁○○
    、戊○○於先母彌留之際，共謀盜領先母於有限責任花蓮第
    二信用合作社（下稱花蓮二信）帳號000-000-000000-0之存
    款新台幣（下同）200萬元，戊○○已於最近對話中對此盜
    領事實坦承不諱。丁○○、戊○○更於先母往生後，故意隱
    匿先母遺產之銀行存款，而於申報遺產稅時僅列出先母遺產
    中之不動產部分，未出示沈春蘭之存摺供原告閱覽，再以不
    實之遺產稅申報資料及國稅局核發之遺產稅免稅證明書為詐
    術，向原告謊稱先母除遺留如附表所示之不動產（下稱系爭
    不動產）外，別無其他遺產，致使原告陷於錯誤，於誤認先
    母無其他遺產之情形下，於95年4月19日同意簽立遺產分割
    協議書（下稱系爭協議書），供丁○○、戊○○辦理繼承登
    記，致喪失對系爭不動產繼承之權利。
  (二)原告於驚聞母喪後，即迅速辦理喪假手續返台奔喪，惟公務
    人員喪假受有15日工作日之限制，原告於返國期間必須處理
    法事、喪禮、出殯等繁雜事務，除殤慟之外，更倍感時間壓
    力。兩造依法應於6個月內辦理遺產稅及不動產繼承登記，
    原告於95年4月19在不知戊○○及丁○○隱瞞母親現金遺產
    之情況下，誤信其等所提供之遺產資料，簽訂系爭協議書，
    於95年4月20日向花蓮縣花蓮地政事務所（下稱花蓮地政事
    務所）申報不動產繼承登記。前開遺產申報書可證實原告於
    申報遺產稅時對母親遺產之實際認知情形。之後原告因喪假
    期限屆滿，於95年4月30日搭機返美。嗣於96年10月接獲外
    交部調部部令返台，整理存摺時發現戊○○於95年5月5日存
    入美金15,772.87元（約50萬元）至原告設於中國國際商銀
    帳號00000000000號之外匯活期存款帳戶（該帳戶存簿放在
    庚○○處，係庚○○交予戊○○），此舉與其長久以來依賴
    家人供養的行事作風完全相悖，原告始感覺事有蹊蹺，可能
    與母親遺產有關。原告因此於97年3月間查證先母生前財產
    狀況，對照趙子嫻提供其與戊○○對話錄音內容，才驚覺丁○○及戊○○竟於母親住院期間（91年間）共謀以偽造私文
    書之方式將母親銀行存款（共420萬元）盜領一空，及丁○○與戊○○於95年4月間辦理繼承事務時，竟以虛偽母親遺
    產資料，及隱匿先母遺產實際情形等詐欺手法，致原告陷於
    錯誤簽訂協議書，蓋原告如於辦理繼承登記時知先母另有現
    金遺產620萬元，斷不會同意使系爭不動產完全分歸丁○○
    、戊○○所有之遺產分割方式，而必要求其二人理算先母全
    部遺產，進行公平分配。
  (三)戊○○於95年5月5日將現金50萬元存入原告帳戶時，當時原
    告在國外，而存摺放在庚○○處，原告無從得知戊○○有此
    行為及為何有此行為。直至97年3月間清查後，始發現母親
    遺產有受戊○○及丁○○隱匿及受詐欺簽訂系爭協議書等情
    形，旋即於97年3月25日提起本件訴訟，符合民法第93條所
    定除斥期間，依法自得撤銷系爭協議書之意思表示，並依民
    法第116條規定，以起訴狀之送達向被告為撤銷之意思表示
    。系爭協議書之意思表示既經撤銷，依民法第114條之規定
    ，該協議書視為自始無效，則丁○○、戊○○於95年4月26
    日以系爭協議書向花蓮地政事務所就附表編號1、2所示不動
    產所為之分割繼承登記無效，依民法第113條之規定，丁○○及戊○○應塗銷登記，負回復原狀之責任。
  (四)丁○○、戊○○擅自決定原屬於沈春蘭所有共計620萬元之
    現金遺產歸屬戊○○享有，符合「真正繼承人（丁○○、戊○○）否認其他共同繼承人（原告、庚○○）之繼承權並排
    除其占有、管理或處分」，亦有「該繼承人（丁○○、戊○○）獨自行使遺產上之權利，而置其他合法繼承人（原告、
    庚○○）於不顧」之情；又戊○○、丁○○處分620萬元遺
    產之事實，係於被繼承人沈春蘭死亡前即已發生，則繼承人
    死亡時亦已有侵害原告及庚○○繼承地位之情形存在，依司
    法院大法官會議第437號解釋、最高法院48年台上字第873號
    判例、最高法院40年台上字第730號判例意旨，原告自得對
    於沈春蘭之遺產，本於民法第1146條繼承回復請求權之法律
    關係為請求，就此部分原告應分得之遺產為155萬元，扣除
    戊○○未敘明理由逕行存入原告戶頭之50萬元，戊○○應給
    付原告105萬元。原告遲於97年3月間取得庚○○與戊○○之
    對話錄音後，始知悉有繼承權遭侵害之情事，且即起訴主張
    繼承回復請求權，均符合民法第1146條第2項之規定。
  (五)丁○○、戊○○雖稱沈春蘭生前曾表示錢及房子留給其等，
    惟此實有違背常理，理由如下：
  1.丁○○、戊○○任意以與家族往來並不密切之人為證人，其
    中丙○○為兩造同輩之姪子，為沈春蘭後輩，又有倒沈春蘭
    合會令沈春蘭負債之情事，沈春蘭豈可能將財產贈與等嚴肅
    重要事情告知後輩，又乙○○為童養媳，與沈春蘭無血緣關
    係，且證言漏洞不少，欲以其等證詞證明贈與情事，顯係臨
    訟捏造，恐有偽證之嫌。
  2.丁○○、戊○○另於91年9月及10間領出先母所有存款存於
    其等戶頭，並未支出作為先母生活所需。先母於90年罹患直
    腸癌開刀切除，91年復發後再度開刀摘除子宮，迄95年間過
    世。90及91年期間，正係需錢時期，斷無理由將420萬元存
    款悉數分盡，致母親生活恐陷無錢可用之窘境。且迄先母過
    世未將其名下不動產過戶予丁○○、戊○○，顯見先母從未
    擬分家產予其二人，應係其二人利用先母91年住院期間盜領
    存款，並於95年2月以同樣手法盜領先母存款。
  3.先母過世前因洗腎，腿無力，無法走遠，需賴輪椅，但非無
    法動彈，原告每休假返家，即使未開車出遊，先母總會請原
    告推輪椅帶伊出去逛逛透氣，不喜悶在家中。先母畢業於國
    光補校，具高職教育程度。如其擬將存款轉入丁○○、戊○○帳戶，一定會親自陪同辦理，除非係戊○○盜領，斷無可
    能出現先母每筆提款轉帳均由戊○○一人所為並自行蓋印具
    名之情形。
  4.沈春蘭從未工作或有其他金錢收入來源，兩造之父趙起陽於
    83年過世前全賴趙起陽之薪水理家，沈春蘭本人並無資產，
    不可能於78年間有金錢贈與原告。即便為原告向趙起陽借貸
    ，原告於工作後將大部分薪資貼補家用達數百萬元，亦早已
    清償該筆借貸。丁○○、戊○○舉78年間往事主張歸扣，並
    無理由。關於原告領取美金6,876.29元一事，係因原告借母
    親名義開立帳戶，該帳戶實為原告所有，該帳戶內全數美金
    均係由原告服務之外交部匯入。
  (六)丁○○、戊○○稱沈春蘭生前由其等照顧，與事實不符：
  1.丁○○、戊○○自家父於83年過世後均住家中，由先母照顧
    三餐起居。戊○○有工作能力，但不肯工作，從未給母親任
    何家用。至先母於90年罹癌後，竟要求先母半年須支付其20
    萬元之薪水。但因戊○○支領薪資卻未善盡照顧之義務，致
    先母三餐不正常，常餓到發抖。原告每休假返家煮飯打掃，
    返台北未久，母親於電話中總殷殷垂詢原告何時再返家，稱
    「因為都吃便當，又一段時間沒吃到熱飯菜了。」，原告不
    得已於93年另請乙名越南籍看護，惟戊○○仍不工作，迄至
    母親過世，戊○○赴越南娶該名懷孕越傭，原告及庚○○始
    知其二人在一起已久，越傭照顧母親少，主要是在照顧戊○○。丁○○則對先母態度冷漠，少聞問，對先母名下房產甚
    感興趣，曾脅迫先母簽具房產予渠，以排除其他繼承人繼承
    之權利。
  2.先母並未重男輕女，且對丁○○、戊○○不信任。91年先母
    住院檢查出直腸癌復發，需要再次開刀時，先母拒絕丁○○
    、戊○○簽署同意書，直至庚○○到醫院，丁○○說「庚○○不會害你吧！」母親方同意動刀。原告通過外交特考進入
    外交部服務後，曾因考量先母罹患直腸癌拒絕外派，險遭外
    交部懲處，其後因擔心母親身體，每年申請緩派，平日加班
    或週末接待外賓，多將加班費改為補休時數俾爭取更多時間
    返花蓮探視母親。迄94年7月原告在部內之期間已逾外交部
    規定之最長年限，再度被列為外派名單，不得已始成行，詎
    料隔年即與先母天人永隔。庚○○住家離母親家僅5分鐘車
    程，伊平日下課會採買母親喜愛食物到家探視，週末有空亦
    會開車載母親野外踏青，並到餐廳打牙祭。與母親同住者即
    係照顧母親者之論調，在本件中顯屬謬誤且諷刺。
  3.兩造父親於83年驟逝，留下財產作為辦理喪葬，整修及加蓋
    房屋後已所剩無幾。為彌補未及時對父親盡孝之憾，原告自
    84年於花蓮國光補校、省立花蓮啟智學校教書，週末教授英
    文，嗣於87年通過外交特考，進入外交部工作，10餘年來，
    工作所得除負擔自己生活費用外，悉數交給母親。迄母親過
    世，原告毫無積蓄。斷無想到丁○○、戊○○利用母親晚年
    身體不佳之便，先於母親91年住院，逕自分配母親銀行存款
    420萬元。95年2月初母親因故再度住進醫院加護病房，其二
    人於得知原告將於95年2月9日返國探視，先於2月7日將母親
    91年後陸續再存之200萬元提領一空。戊○○於84年退役後
    ，依賴母親有限積蓄生活，如其能善盡孝道好好對待母親，
    則原告能以薪資奉養母親兼之救濟舍弟，亦無怨悔，甚至戊○○請求另聘越籍看護（後成為戊○○之妻）照顧母親，原
    告亦同意支應所需費用，惟無想過原告給付金額，其等竟吝
    於花費於母親身上，早上最多一杯粥、一塊鹹魚，中午買個
    便當，早思據為己有。原告每思及此，總自責難以釋懷。面
    對兄弟貪婪無情之事實，原告始下決心維護己之合法權益。
  (七)爰依民法第92條第1項之規定請求如訴之聲明1.2.項所示，
    並依民法第1146條第1項規定請求如訴之聲明第3.項所示。
    並聲明：
  1.丁○○於95年4月26日向花蓮地政事務所就附表編號1所示不
    動產所為之分割繼承登記應予塗銷。
  2.戊○○於95年4月26日向花蓮地政事務所就附表編號2所示不
    動產所為之分割繼承登記應予塗銷。
  3.確認兩造於戊○○自沈春蘭取得之620萬元存在繼承權。戊○○應給付原告105萬元，暨自95年4月2日起至清償日止，
    按年息百分之五計算之利息。
  4.原告願供擔保請准宣告假執行。
三、丁○○、戊○○則以：
  (一)兩造之母沈春蘭於90年即因罹癌及需洗腎而無間斷就醫，均
    由同住之丁○○、戊○○每日照顧，該200萬元存款係沈春
    蘭生前表示贈與戊○○，戊○○基於受贈之權利並為節稅，
    而於沈春蘭生前之95年2月7日在沈春蘭授權下領出，沈春蘭
    並明確表示前開贈與應排除於遺產之外。戊○○領款之事實
    明確登載於沈春蘭花蓮二信之存摺上，兩造均得於主、客觀
    上知悉。原告無論於沈春蘭彌留之際，或繼承時點開始時，
    均知悉前開財產之事實及明細。戊○○向國稅局花蓮縣分局
    申請抄錄之遺產申報書及相關登記資料顯示，均係原告親自
    辦理遺產申報，並為被繼承人遺產各式表列之填載。參上開
    申報資料，於被繼承人所遺存款債權之申報，原告亦僅申報
    其所稱「不知」、「使陷於錯誤」及「96年10月知悉」之「
    花蓮二信活期存款、帳號00000000000000、遺產價額1,116
    元，惟前開花蓮二信存款債權申報，除原告申報時必須持有
    及詳為閱覽系爭往來明細，方得據實填載外，原告並得據其
    親自申報之事實，而得確實知悉沈春蘭於該存款帳戶之一切
    往來明細，毫無「不知」、「陷於錯誤」及「96年10月知悉
    」之可能性。另沈春蘭於兆豐國際商業銀行（下稱兆豐銀行
    ，原中國國際商業銀行）存款債權部分，沈春蘭於95年4月1
    日死亡後，原告曾持沈春蘭兆豐銀行存摺，於95年4月3日，
    以前開存摺及與花蓮二信帳戶相同之印鑑章，自該帳戶內提
    領美金6,876.29元，並逕自匯往自己帳戶。然原告於95年4
    月19日前往國稅局花蓮縣分局申報遺產，卻漏未申報，前開
    事實顯與原告起訴主張事實全然相左。本件原告於繼承時點
    ，既因申報而知悉沈春蘭於花蓮二信及兆豐銀行存款及明細
    ，自無丁○○、戊○○以不實之事出示他人，何來詐欺之有
    ？又如何致使原告陷於錯誤？且存款債權與不動產分割協議
    間，全然欠缺詐欺情事與相當性因果關係。原告主張民法第
    92條撤銷其意思表示，顯無可採。
  (二)原告應就系爭詐欺情事客觀上確實存在，其有因丁○○、戊○○隱瞞而不知，並據此陷於錯誤，而與不動產分割協議間
    有行為、陷於錯誤及協議之因果關係為證明，及證明為何其
    於申報遺產稅時就沈春蘭之財產資料均得閱覽及查詢，卻無
    法知悉95年2月7日存款200萬元已由戊○○提領之客觀情事
    存在？暨為何於95年5月5日已受領該存款4分之1即50萬元，
    卻以此為理由主張撤銷共有物分割協議？否則，概以事後存
    在其個人主觀內心意思要素，心生「反悔」事由，起訴主張
    撤銷受詐欺意思表示，及繼承權利或標的遭受侵害回復請求
    ，顯無理由。
  (三)原告對於戊○○於95年2月27日得到母親授權下自母親中國
    國際商銀帳戶領出200萬元早已知悉，故其於95年4月尚在臺
    灣期間，一再吵著要分其應得之200萬元之四分之一即50萬
    元，戊○○迫不得已應允，故於原告出國後，戊○○於95年
    5月5日在自己於花蓮二信、帳號：000-000-0000000-0號帳
    戶提領現金50萬元後，至兆豐銀行換為美金，再由庚○○提
    供原告在兆豐銀行帳戶之存款簿，由戊○○將款項存入原告
    之帳戶內。本件原告主張之撤銷權，已因除斥期間1年經過
    而消滅，原告應先舉證證明其知悉時點未逾除斥期間，不得
    泛稱其不知悉並陷於錯誤。原告係於95年4月19日填載沈春
    蘭之遺產申報書，則原告知悉沈春蘭在第三人處有存款債權
    而得為繼承之時點，亦應係前開時點，其得撤銷之除斥期間
    至96年4月18日止屆滿。姑不論其有無被詐欺之客觀情事及
    其請求有無理由，縱採95年5月5日戊○○將系爭存款4分之1
    即50萬元存入原告帳戶之時點，為原告知悉時點計算，亦應
    至96年5月4日屆滿。
  (四)原告與被告間分割共有物之協議，係基於合意下所為，另就
    沈春蘭位於第三人處之存款債權，亦為原告所知，無繼承遭
    受侵害情事。原告無論係民法第1146條之「繼承權利」或「
    應繼承之標的」均未受侵害，丁○○、戊○○係經全體繼承
    人同意，經協議分割取得原屬遺產之共有物，原告以事後存
    在其個人主觀內心意思要素等，心生「反悔」，起訴主張繼
    承權利或標的遭受侵害之回復請求，顯屬無理。退步言之，
    倘原告主張民法第92條及第1146條為有理由（實不足採），
    依民法第1173條第1、2項規定，原告於78年9月18日因自有
    資金不足，為能於駐在地之紐約有房屋，以房屋租賃之營業
    收入供投資之用，而寫信向沈春蘭要求借貸（實為贈與）美
    金25,000元（依贈與時匯率及匯款單，為新台幣683,250元
    ），並由沈春蘭以其夫趙起陽之名於78年10月30日匯款予原
    告收受，該特種贈與應予歸扣，計入沈春蘭之遺產中為計算
    ，始為公允。另原告於95年4月3日自沈春蘭之帳戶提領美金
    6,876.29元，亦應自原告應繼分中扣除。前開2筆金額，於
    原告起訴主張有理由時，應計算其請求移轉登記不動產之4
    分之1，是否已逾越其應繼分等語資為抗辯。並聲明：原告
    之訴駁回；如受不利判決願供擔保請准宣告免為假執行。
四、庚○○則以：我未將原告的存摺帶到美國，我與原告均不知
    母親留下那麼多錢，還一直以為花得差不多了，丁○○、戊○○也不明講，一心想矇過。我對原告的存摺放在家中情形
    並不了解，那時以為存摺只有一本，沒想到存摺有母親的、
    原告的、弟弟的、二信的、商銀的。弟弟（即丁○○、戊○○）趁著原告一個月二度往返夏威夷、台灣（一次回來照顧
    母親，回去不到一個星期後母親病逝），奔喪的路上，並未
    拿出存摺及說明錢數，原告趕著見母親最後一面哭著說：「
    我不要媽媽的錢，我要媽媽。」弟弟因此順勢要我也放棄繼
    承，弟弟絕對沒有拿出存摺或對我說明有多少錢或他領了多
    少錢，至今我都是聽他說有多少錢而未看見存摺，我看原告
    努力地替弟弟找工作及問他需不需要錢，一定不知道有這二
    百多萬元存款的事，原告絕非「後悔」而是被「欺騙」。弟
    弟早就沒有工作，住在家裡，母親病了需人照顧，就順勢買
    三餐、送洗腎，由原告每月提供他「薪水」，後期又多聘一
    越傭幫助他。母親死後，長期無業的小弟有大筆金錢、房子
    和車子，原告奔波國內外，騎摩托車住公家宿舍，原告為家
    中主要經濟來源，弟弟刻意隱瞞是事實，目的就是錢，只是
    單純愛家的原告從未懷疑過家人，在法律上吃了大虧。同意
    原告之請求等語。
五、兩造不爭執之事實：
  (一)兩造為沈春蘭之子女，沈春蘭於95年4月1日去世，兩造均為
    繼承人。
  (二)沈春蘭遺有下列遺產：1.附表所示不動產。2.花蓮二信存款
    1,116元。
  (三)系爭不動產，於95年4月20日由全體繼承人（即兩造）協議
    分割，並協議將上述附表編號1之不動產移轉登記予丁○○
    ，附表編號2不動產移轉登記予戊○○所有。
  (四)兩造所提文書形式上均為真正。
  (五)戊○○於95年5月5日匯50萬元至原告在兆豐銀行之帳戶內。
六、得心證之理由：本件兩造所爭執之處，應在於：
  (一)原告主張丁○○、戊○○在沈春蘭去世前擅自領取沈春蘭之
    存款620萬元，並未向全體繼承人告知此事，致原告受詐欺
    而同意簽立遺產分割協議書，依民法第92條第1項規定，得
    撤銷該遺產分割協議之意思表示，是否有理？
  (二)原告依民法第1146條第1項之規定主張其繼承權被侵害，請
    求如訴之聲明3.所示，是否有理？
  (三)丁○○、戊○○以下辯詞，是否有理？
  1.沈春蘭於生前已達成將系爭存款全部贈與次子即戊○○之合
    意，並已於生前交付。系爭繼承時點（95年4月1日）前而於
    95年2月7日提領出之200萬元，並不屬於被繼承人之遺產。
  2.原告並無系爭存款200萬元之繼承權，且原告已自戊○○處
    受有系爭存款4分之1即50萬元之分配。
  3.原告於沈春蘭生前因營業及分居所受有之美金25,000元之特
    種贈與，應行遺產計算之歸扣。
  4.原告於95年4月3日自沈春蘭在中國國際商銀的帳戶提領美金
    6876.29元，是屬於遺產。
  5.原告提起本件訴訟已逾民法第93條1年之除斥期間。茲審酌
    如下。
七、按訴訟標的對於共同訴訟之各人必須合一確定者，適用下列
    各款之規定：一共同訴訟人中一人之行為有利益於共同訴訟
    人者，其效力及於全體；不利益者，對於全體不生效力。民
    事訴訟法第56條第1款定有明文。本件原告主張兩造均為沈
    春蘭之繼承人，其因受詐欺，欲撤銷其與被告於95年4月19
    日所簽立之分割遺產協議等語，係屬公同共有之遺產涉訟事
    件，其訴訟標的對於共同訴訟之各人，必須合一確定，而庚○○雖同意原告之主張，惟此行為顯然不利於其餘共同訴訟
    人即丁○○、戊○○，依據前述說明，對全體被告不生效力
    ，先予敘明。
八、原告主張戊○○於95年2月7日自沈春蘭設於花蓮二信之帳戶
    內提領出200萬元，丁○○、戊○○於91年間自沈春蘭之帳
    戶內提領共計420萬元之事實，已據其提出與所述相符之花
    蓮二信存款往來明細帳為證（本院卷(一)11頁，並有花蓮二信
    98年1月14日函及所附取款憑條、存入憑條（本院卷(一)243、
    244頁，該資料顯示沈春蘭設於花蓮二信帳戶內之存款200萬
    元於91年9月16日轉入丁○○之帳戶內）、台灣銀行花蓮分
    行98年3月26日函及所附取款憑條、匯款單足參（本院卷(二)
    17至19頁，該資料顯示沈春蘭設於台灣銀行花蓮分行之帳戶
    存款220萬元於91年10月1日領出220萬元，並於當日匯入戊○○於花蓮區中小企業銀行之帳戶內），是原告主張之前開
    事實應堪信為真實。
九、按被詐欺而為意思表示者，依民法第92條第1項之規定，表
    意人固得撤銷其意思表示，惟主張被詐欺而為表示之當事人
    ，應就此項事實負舉證責任，最高法院44年台上字第75號判
    例可憑。民法第92條第1項所謂詐欺，係欲相對人陷於錯誤
    ，故意示以不實之事，令其因錯誤而為意思表示（最高法院
    56年台上字第3380號判例可參）。民法上之詐欺，必詐欺行
    為人有使他人陷於錯誤之故意，致該他人基於錯誤，而為不
    利於己之意思表示者，始足當之。倘詐欺行為人欠缺主觀之
    詐欺故意，縱該他人或不免為錯誤之意思表示，仍與詐欺之
    法定要件不侔，無容其依民法第92條第1項規定撤銷意思表
    示之餘地（最高法院87年台上字第1195號判決可資參照）。
    本件原告固為前開主張，然丁○○、戊○○否認對原告有詐
    欺之情事，參酌前開最高法院判例、判決意旨，原告自應就
    以下事項負舉證責任：1.丁○○、戊○○未告知其等於沈春
    蘭過世前，擅領其存款620萬元之目的係為使原告對應繼財
    產之範圍有誤認即所謂詐欺故意。2.原告因戊○○、丁○○
    之不作為詐欺行為，就簽訂系爭協議書陷於錯誤。3.原告因
    此簽訂系爭協議書。原告就此固舉沈春蘭花蓮二信存款往來
    明細帳、戊○○電話錄音譯文、遺產稅免稅證明書、系爭協
    議書、遺產稅申報書、庚○○與戊○○對話錄音譯文為證（
    本院卷(一)11至16、103至112、138至147頁），並聲請本院調
    閱沈春蘭在中國信託商銀之帳戶資料、丁○○在兆豐銀行之
    帳戶資料、戊○○在花蓮二信之帳戶資料、沈春蘭在花蓮二
    信帳戶於91年間轉出200萬元之紀錄、沈春蘭在台灣銀行花
    蓮分行帳戶於91年間轉出220萬元之記錄、戊○○在花蓮區
    中小企業銀行（現為中國信託商銀）之帳戶存款資料，暨聲
    請傳喚證人甲○○。丁○○、戊○○則以前詞置辯。經查：
  (一)原告所提出之沈春蘭花蓮二信存款往來明細記載沈春蘭之該
    帳戶於95年2月7日有領出200萬元，戊○○之電話錄音譯文
    可證戊○○曾於91年間自沈春蘭之帳戶領出420萬元，遺產
    稅免稅證明書、系爭協議書及遺產稅申報書則顯示兩造於95
    年4月19日申報沈春蘭之遺產如前述「五、兩造不爭執之事
    實(二)」所載，及兩造協議分割遺產附表編號1、2所示不動產
    各歸丁○○、戊○○所有，前開原告所提之文書內容，並不
    能證明丁○○、戊○○有詐欺故意及致原告分割遺產之意思
    表示陷於錯誤。至於原告聲請調查之前開證據顯示：
  1.沈春蘭於中國信託商銀並無存款往來（該行函可參，本院卷
    (一)169頁）。
  2.丁○○在兆豐銀行之帳戶存款資料並未顯示有何沈春蘭之存
    款轉入（該行函及所附資料可憑，本院卷172至173頁）。
  3.戊○○在花蓮二信之帳戶資料顯示於95年2月7日存入200萬
    元（本院卷194頁）。
  4.沈春蘭在花蓮二信、台灣銀行花蓮分行帳戶於91年間各領
    出200萬元、220萬元（已如前八、所述）。
  5.戊○○在中國信託商銀（原花蓮區中小企銀）帳戶往來明細
    未顯示與沈春蘭之存款有關（本院卷(二)49至55頁）。可見上
    述原告聲請本院調查之證據亦不能為前開原告應證事實之有
    利證明。
  (二)證人甲○○證稱：我目前無業，我的母親和沈春蘭是親姐妹
    。（法官問：沈春蘭生前曾否表示要將存款200萬元贈與其
    子即丁○○、戊○○？沈春蘭曾否表示同意戊○○領出200
    萬元？）他沒有跟我說這些，他生病時無聊會打電話給我，
    要我跟他聊聊天而已，我和沈春蘭年紀相差一歲，很接近，
    他純粹只是和我聊天，不會跟我提到存款或財產的問題等語
    （本院卷(二)40至41頁）。可見原告聲請傳喚之此名證人，亦
    無從為前述待證事實之證明。
  (三)本院固肯認共同繼承人應本於誠信原則公平分配被繼承人之
    應繼財產，共同繼承人如有對應繼財產範圍及變動情形較為
    清楚之人，自有義務闡明應繼財產之範圍及變動情形，以俾
    其他共同繼承人為相關繼承之決定，亦有助於繼承人間就公
    同共有之應繼財產為遺產分割協議，並避免事後之紛爭。本
    件原告長期奉派於外，對於沈春蘭財產範圍之資訊較不明瞭
    ，而戊○○及丁○○對於沈春蘭之財產狀況較為清楚，並於
    繼承發生前，曾多次移轉沈春蘭帳戶內之金錢於自身之帳戶
    內，丁○○、戊○○應有義務告知同為繼承人之原告前開財
    產轉移事宜。惟丁○○、戊○○縱未盡其告知義務，而有違
    反誠信原則之虞，然亦難推認其等即有詐欺之故意，及因此
    導致原告陷於錯誤進而簽訂系爭協議書之結果。此外，原告
    就此復未能舉證以實其說，則原告欲撤銷其意思表示，與民
    法第92條第1項之規定尚有未合，其主張自無足取。
十、按繼承權被侵害者，被害人或其法定代理人得請求回復之，
    民法第1146條第1項定有明文。繼承因被繼承人死亡而開始
    。繼承人自繼承開始時，除民法另有規定及專屬於被繼承人
    本身之權利義務外，承受被繼承人財產上之一切權利義務，
    無待繼承人為繼承之意思表示。繼承權是否被侵害，應以繼
    承人繼承原因發生後，有無被他人否認其繼承資格並排除其
    對繼承財產之占有、管理或處分為斷。凡無繼承權而於繼承
    開始時或繼承開始後僭稱為真正繼承人或真正繼承人否認其
    他共同繼承人之繼承權，並排除其占有、管理或處分者，均
    屬繼承權之侵害，被害人或其法定代理人得依民法第1146條
    規定請求回復之，初不限於繼承開始時自命為繼承人而行使
    遺產上權利者，始為繼承權之侵害。最高法院53年臺上字第
    592號判例之本旨，係認自命為繼承人而行使遺產上權利之
    人，必須於被繼承人死亡時即已有侵害繼承地位事實之存在
    ，方得謂為繼承權被侵害態樣之一；若於被繼承人死亡時，
    其繼承人間對於彼此為繼承人之身分並無爭議，迨事後始發
    生侵害遺產之事實，則其侵害者，為繼承人已取得之權利，
    而非侵害繼承權，自無民法第1146條繼承回復請求權之適用
    。在此範圍內，該判例並未增加法律所無之限制，與憲法尚
    無牴觸（司法院大法官會議解釋第437號參照）。經查：丁○○、戊○○係於繼承開始前分別於91年9月16日、91年10
    月1日、95年2月7日將沈春蘭名下之存款移轉至自身名下，
    已於前述，兩造間固然對於丁○○、戊○○是否係基於沈春
    蘭之贈與而為移轉有所爭執，然縱認丁○○、戊○○係私自
    轉移沈春蘭之財產等情非虛，惟其二人僅生侵害沈春蘭之財
    產權，尚不生侵害原告繼承權之問題，況丁○○、戊○○並
    未否認原告為沈春蘭繼承人之資格地位，則揆諸前揭說明，
    原告所主張與民法第1146條規定之要件不符，其依此規定請
    求確認兩造就戊○○自沈春蘭取得之620萬元存在繼承權，
    及請求戊○○給付105萬元云云，均無理由。
十一、從而，原告依民法第92條第1項之規定請求丁○○、戊○○塗銷於95年4月26日向花蓮地政事務所就附表編號1、2
      所示不動產所為之分割繼承登記，依民法第1146條第1項
      規定請求確認兩造就戊○○自沈春蘭取得之620萬元存在
      繼承權，戊○○應給付原告105萬元，及自95年4月2日起
      至清償日止，按年息百分之五計算之利息，為無理由，應
      予駁回。原告之請求既經駁回，其假執行之聲請亦無依據
      ，應併予駁回。本件事證已臻明確，兩造其餘攻擊防禦方
      法與舉證，均無礙勝負判斷，爰不一一論列，附此敘明。
十二、訴訟費用負擔之依據：民事訴訟法第78條。
中    華    民    國    98    年    6     月    12    日
                      臺灣花蓮地方法院民事庭
                          法      官  楊碧惠
上為正本係照原本作成。
如不服本判決，應於送達後20日內，向本院提出上訴狀並表明上
訴理由，如於本判決宣示後送達前提起上訴者，應於判決送達20
日內補提上訴理由書(須附繕本)。
中    華    民    國    98    年    6     月    12    日
                          法院書記官  羅仕健
附表
┌─┬────────────────────┬────┐
│編│不    動    產    明    細              │現登記所│
│號│                                        │有權人  │
├─┼────────────────────┼────┤
│1 │花蓮市○○段第264建號，門牌號碼花蓮市民 │丁○○  │
│  │德四街7之1號房屋及坐落花蓮市○○段477-1 │        │
│  │、478地號土地。                         │        │
├─┼────────────────────┼────┤
│2 │花蓮市○○段2081建號，門牌號碼花蓮市綜合│戊○○  │
│  │市場15號房屋及坐落花蓮市○○段863、864地│        │
│  │號土地。                                │        │
└─┴────────────────────┴────┘


司法院資訊處製作；財團法人民間司法改革基金會備份。
